【裁判字號】    97,訴,2076
【裁判日期】    980723
【裁判案由】    違反公司法等
【裁判全文】
臺灣臺北地方法院刑事判決            97年度訴字第2076號
公  訴  人  台灣台北地方法院檢察署檢察官
被      告  甲○○
指定辯護人  本院公設辯護人乙○○
上列被告因違反公司法等案件，經檢察官提起公訴（96年度偵字
第22210 號），及移送併案審理（台灣桃園地方法院檢察署檢察
官98年度偵字第2010號），本院判決如下：
    主  文
甲○○共同意圖供行使之用，而偽造有價證券，累犯，處有期徒
刑參年陸月。偽造之本票壹紙、偽造之「丙○○」印章壹枚，及
如附表所示偽造之「丙○○」署名貳拾貳枚、印文肆拾貳枚，均
沒收。
    事  實
一、甲○○於民國93年間某日，與政躍實業有限公司（下稱政躍
    公司，址設台北市大安區○○○路○ 段267 號8 樓之4） 實
    際負責人真實姓名不詳自稱「羅時慶」（下稱羅時慶）之成
    年男子，共同意圖為自己不法之所有，基於行使偽造文書之
    概括犯意聯絡及偽造有價證券之犯意聯絡，為下列行為：
（一）由羅時慶於不詳時地向政躍公司之名義負責人丙○○索取
      身分證、駕照及印章1 枚，於不詳地點換貼甲○○之照片
      於丙○○之身分證及駕照上，再利用不知情之刻印人員偽
      刻丙○○印章1 枚後，由甲○○持變造之丙○○之身分證
      、駕照及上開偽刻之印章，於93年10月3 日至台北市○○
      ○路○ 段65號之合作金庫商業銀行（下稱合作金庫）古亭
      分行，冒稱其為丙○○，行使上開變造證件，以辦理活期
      儲蓄存款之開戶手續，並在存款印鑑卡上偽造丙○○簽名
      1 枚及印文2 枚後，持以向該行行員行使，而開設帳號00
      00000000000 號帳戶。復於93年10月5 日假冒丙○○之名
      義，向合作金庫申辦信用卡，而偽造丙○○之簽名2 枚、
      印文2 枚於該行信用卡申請書上而行使之，使合作金庫陷
      於錯誤，誤以為係丙○○本人申請而核發信用卡，足生損
      害於丙○○及合作金庫。
（二）甲○○先於不詳時地，冒丙○○名義簽立不動產買賣契約
      書，於其上偽造丙○○簽名1 枚、印文5 枚，再於93年10
      月5 日至中國農民銀行內湖分行（下稱中國農民銀行，現
      改為合作金庫大湖分行），詐稱為丙○○本人，而填載個
      人資料表、銀行法第二十五條「同一關係人」資料表，偽
      造署名各1 枚，嗣於93年10月19日持上開變造之丙○○證
      件，辦理存款帳戶開戶，在開戶申請書上偽造丙○○之簽
      名2 枚、印文1 枚，持以向該行行員行使，開設帳號5847
      77號帳戶。嗣於93年10月22日持上開證件至該行，以台北
      縣汐止市○○○路○ 段98號5 樓房地為擔保，申辦貸款1,
      500 萬元之房屋貸款手續，而在如附表編號8 至10之私文
      書上偽造丙○○簽名、印文，並以丙○○名義簽發本票 1
      紙而行使之，復於93年10月26日在撥貸申請書上偽造丙○
      ○印文1 枚，持以行使，使該行承辦人員陷於錯誤，於93
      年10月22日、26日核撥貸款金額共計1,300 萬元予甲○○
      。嗣於93年11月26日由羅時慶向該行提出延期緩款之申請
      書，而偽造丙○○印文1 枚，再於93年12月30日與該行簽
      訂個人房屋貸款契約增補條款約定書，偽造丙○○印文 1
      枚，均足生損害於丙○○及中國農民銀行。
（三）甲○○於93年10月21日持變造之丙○○之身分證、偽刻之
      印章及丙○○真正印章各1 枚，至台北縣三重市○○路 ○
      段111 號之復華商業銀行三重分行（下稱復華銀行，現為
      元大商業銀行三重分行），詐稱為丙○○本人，辦理存款
      帳戶開戶及房屋貸款手續，在開戶申請書上偽造丙○○之
      簽名2 枚、印文3 枚，及在房屋貸款申請書上偽造丙○○
      之簽名1 枚、印文1 枚，另以上開丙○○真正印章盜蓋印
      文2 枚於其上，並提出前於不詳時地冒用丙○○名義簽署
      之房屋租賃契約書、不動產買賣契約書（偽造之丙○○簽
      名、印文數量詳如附表）而行使之，使該行承辦人員陷於
      錯誤，於93年10月29日核撥貸款金額1,500 萬元予甲○○
      ，足以生損害於丙○○及復華銀行。
二、案經法務部調查局北部地區機動工作組報告台灣台北地方法
    院檢察署檢察官偵查起訴，及台灣桃園地方法院檢察署檢察
    官移送併辦。
    理  由
一、被告對於公訴人所提之證據資料及以下本院作為判斷依據之
    各項證據資料，均同意或不爭執其證據能力，本院審酌該等
    言詞供述及書面作成時之情況認為適當，均無不宜作為證據
    之情事，依刑事訴訟法第159 條之5 規定，均得作為證據。
二、上開犯罪事實，業據被告甲○○坦承不諱，核與證人丙○○
    證述情節符合，並有政躍公司之營利事業登記基本資料、變
    更資料、合作金庫古亭分行97年8 月13日、97年9 月3 日函
    暨丙○○帳戶交易明細、信用卡申請書（97年度他字第5480
    號卷第77頁、第178 頁）、合作金庫大湖分行97年8 月8 日
    、97年8 月29日函暨開戶資料、交易明細、貸款資料（97年
    度他字第5480號卷第68頁、第119 頁以下）、元大銀行三重
    分行97年4 月21日、97年8 月29日函暨丙○○帳戶開戶資料
    、存款及貸款往來交易明細（96年度偵字第22210 號卷第49
    頁以下；97年度他字第5480號卷第81頁）、丙○○及甲○○
    之口卡資料在卷可佐。本件事證明確，被告犯行洵堪認定。
三、按被告行為後，刑法於94年2 月2 日修正公布，95年7 月 1
    日施行，而刑法施行法亦於95年6 月14日增訂第1 條之1 。
    修正後刑法第2 條第1 項規定：「行為後法律有變更者，適
    用行為時之法律。但行為後之法律有利於行為人者，適用最
    有利於行為人之法律。」係規範行為後法律變更所生新舊法
    律比較適用之準據法，於新法施行後，應適用修正後刑法第
    2 條第1 項之規定，為「從舊從輕」之比較。另於比較時應
    就罪刑有關之共犯、未遂犯、想像競合犯、牽連犯、連續犯
    、結合犯，以及累犯加重、自首減輕暨其他法定加減原因（
    如身分加減）與加減比例等一切情形，本於「統一性及整體
    性原則」，綜其全部罪刑之結果而為比較。經查：
（一）被告行為時即修正前刑法第28條規定：「二人以上共同實
      施犯罪之行為者，皆為共同正犯。」修正後刑法第28條規
      定：「二人以上共同實行犯罪之行為者，皆為共同正犯。
      」將舊法之「實施」修正為「實行」，而原「實施」之概
      念，包含陰謀、預備、著手及實行等階段之行為，修正後
      僅共同實行犯罪行為始成立共同正犯，是修正後新法共同
      正犯之範圍已有限縮，排除陰謀犯、預備犯之共同正犯，
      新舊法就共同正犯之範圍既因此而有變動，自屬犯罪後法
      律有變更，而非僅屬純文字修正，應有新舊法比較適用之
      問題（最高法院96年度台上字第934 號裁判意旨參照），
      而本案被告無論依新舊法均成立共同正犯，適用新法並未
      對被告較有利。
（二）修正前刑法第33條第5 款規定：「主刑之種類如左：五、
      罰金：1 元以上。」換算新台幣後，為新台幣3 元以上。
      惟被告行為後新刑法第33條第5 款係規定：「主刑之種類
      如下：五、罰金：新台幣1 千元以上，以百元計算之。」
      舊法並非不利。
（三）依增訂之刑法施行法第1 條之1 規定：「中華民國94年 1
      月7日 刑法修正施行後，刑法分則編所定罰金之貨幣單位
      為新台幣。94年1 月7 日刑法修正時，刑法分則編未修正
      之條文定有罰金者，自94年1 月7 日刑法修正施行後，就
      其所定數額提高為30倍。但72年6 月26日至94年1 月7 日
      新增或修正之條文，就其所定數額提高為3 倍」，比較修
      正之刑法施行法第1 條之1 第2 項與罰金罰鍰提高標準條
      例第1 條，兩者適用結果之罰金額度，就罰金法定刑提高
      之「刑罰權規範內容」並無有利或不利之變更，自無刑法
      第2 條第1 項比較新舊法之適用，應逕適用裁判時之刑法
      施行法第1 條之1 （最高法院95年度第21次刑事庭會議決
      議參照）。
（四）修正前刑法第47條規定，行為人不論故意犯或過失犯，均
      有累犯規定之適用，法律效果為加重本刑至2 分之1 。新
      修正刑法第47條第1 項則限於行為人故意犯罪，始有累犯
      規定之適用，然本案事實無論適用新刑法第47條第1 項或
      舊刑法第47條之規定，均構成累犯，而無何差異。
（五）修正前刑法第55條關於牽連犯之規定，業已修正刪除，故
      被告所犯之罪，依修正後之規定即應分論併罰，並定其應
      執行之刑，而不得從一重處斷。
（六）修正前刑法關於連續犯之規定，係論以一罪，但得加重其
      刑至2 分之1 ，修正後刑法將連續犯之規定刪除，而連續
      犯本質上係各自獨立之犯罪，亦即是數罪之性質，在連續
      犯刪除後，原各自獨立之數個犯行，應回歸數罪併罰之規
      定處理。
（七）經綜合比較新、舊法之結果，以被告行為時之刑法較有利
      於被告，依刑法第2 條第1 項前段規定，本案自應適用被
      告行為時之刑法。
四、被告行為後，戶籍法業於97年5 月28日修正公布，於同年月
    30日生效施行，其中關於行使變造國民身分證犯罪之處罰法
    律已有變更。被告持變造之丙○○國民身分證行使之犯行，
    原應論以刑法第216 條、第212 條之行使變造特種文書罪；
    而修正後戶籍法第75條第1 項、第2 項係規定：「意圖供冒
    用身分使用，而偽造、變造國民身分證，足以生損害於公眾
    或他人者，處5 年以下有期徒刑、拘役或科或併科新台幣50
    萬元以下罰金。行使前項偽造、變造之國民身分證者，亦同
    。」即於上開法令修正公布後，被告應論以戶籍法第75條第
    1 項、第2 項之罪，經比較修正後戶籍法及上揭刑法相關之
    規定，被告此部分犯罪，以修正前適用刑法第216 條、第21
    2 條之規定為有利於被告。
五、核被告所為，係犯刑法第201 條第1 項之偽造有價證券罪，
    同法第216 條、第212 條之行使變造特種文書罪、同法第21
    6 條、第210 條之行使偽造私文書罪、同法第339 條第1 項
    之詐欺取財罪。公訴人雖未就被告冒用丙○○名義向中國農
    民銀行貸款所涉行使變造特種文書、行使偽造私文書、偽造
    有價證券犯行起訴，惟該部分犯行與已起訴部分，有連續犯
    之裁判上一罪關係，為起訴效力所及，本院自得併予審理。
    另公訴人就被告行使偽造私文書部分，於起訴書雖漏載起訴
    法條，惟已於起訴事實欄載明該犯罪事實，本院亦應併予審
    理。再檢察官移送併案審理部分，與已起訴部分係同一事實
    ，附此敘明。被告偽造「丙○○」之署名於本票上之行為，
    係偽造有價證券之階段行為，而行使偽造有價證券之低度行
    為，為其偽造之高度行為所吸收，其偽造「丙○○」印章、
    印文、署押，及盜用丙○○印章，均為偽造私文書之階段行
    為，而偽造私文書後持以行使，其偽造私文書之低度行為，
    應為行使偽造私文書之高度行為所吸收，均不另論罪。被告
    與羅時慶利用不知情之刻印人員偽刻丙○○印章1 枚以遂其
    犯行，為間接正犯。其與羅時慶間，就上開犯行，均有犯意
    聯絡及行為分擔，為共同正犯。被告甲○○先後多次行使變
    造特種文書、行使偽造私文書、詐欺取財犯行，時間緊接，
    觸犯構成要件相同之罪，顯係基於概括犯意所為，應依修正
    前刑法第56條論以連續犯，並依法加重其刑。其所犯偽造有
    價證券、行使變造特種文書、行使偽造私文書、詐欺取財各
    罪間，有方法、目的之牽連犯關係，應依修正前刑法第55條
    規定從一重論以偽造有價證券罪。又被告前於90年間，因詐
    欺案件經台灣高等法院以89年度上易字第4815號判決判處有
    期徒刑6 月確定，於90年7 月20日易科罰金執行完畢，有台
    灣高等法院被告前案紀錄表在卷可按，其受有期徒刑之執行
    完畢後，5 年以內再犯本件有期徒刑以上之罪，為累犯，依
    修正前刑法第47條之規定加重其刑。
六、爰審酌被告坦承犯行，惟所造成之損害非輕，其以政躍公司
    負責人丙○○名義，向中國農民銀行、復華銀行貸款，尚有
    合計6 百多萬元未清償，行使偽造私文書、行使變造特種文
    書、詐欺取財之次數甚多等一切情狀，量處如主文所示之刑
    。偽造之本票1 紙，不問屬於犯人與否，依刑法第205 條沒
    收之。偽造之丙○○印章1 枚（印文如97年度他字第5480號
    卷第179 頁背面所示），係共犯羅時慶利用不知情之人所偽
    刻，如附表所示之偽造「丙○○」署名22枚、印文42枚，依
    刑法第219 條之規定，均沒收。又告訴人丙○○供稱曾將印
    章交予被告去作公司登記（97年8 月12日偵查筆錄，97年度
    他字第5480號卷第52頁）、銀行申請書上的章不是伊的（97
    年5 月12日偵查筆錄，96年度偵字第22210 號卷第61頁），
    是僅能認被告與羅時慶偽刻1 枚丙○○印章，附此敘明。
七、起訴意旨另認被告持變造之丙○○之身分證、駕照及偽刻之
    印章，於93年10月3 日至合作金庫古亭分行，向合作金庫申
    辦貸款而行使之等語，惟丙○○於該行並無申辦貸款之相關
    資料，此有合作金庫古亭分行98年2 月2 日合金古亭字第09
    80000410號函、98年2 月20日合金古亭字第0980000686號函
    附卷可憑，是並無證據證明被告有向該行申請貸款，從而被
    告此部分犯行即屬不能證明，本應就此部分為無罪之諭知，
    惟此部分與前開有罪部分，係連續犯之裁判上一罪關係，爰
    不另為無罪之諭知。
據上論斷，應依刑事訴訟法第299 條第1 項前段，刑法第2 條第
1 項前段、第201 條第1 項、第210 條、第212 條、第216 條、
第205 條、第219 條、第339 條第1 項，修正前刑法第28條、第
55條、第56條、第47條，判決如主文。
本案經檢察官楊冀華到庭執行職務
中    華    民    國    98    年    7     月    23    日
                  刑事第七庭  審判長法官  高偉文
                              法      官  孫萍萍
                              法      官  林欣苑
上正本證明與原本無異。
如不服本判決應於收受送達後10日內向本院提出上訴書狀，並應
敘述具體理由；其未敘述上訴理由者，應於上訴期間屆滿後20日
內向本院補提理由書（均須按他造當事人之人數附繕本）「切勿
逕送上級法院」。告訴人或被害人如對於本判決不服者，應具備
理由請求檢察官上訴，其上訴期間之計算係以檢察官收受判決正
本之日期為準。
                              書  記  官  劉英芬
中    華    民    國    98    年    7     月    24    日
附錄論罪法條
中華民國刑法第201條
（有價證券之偽造變造與行使罪）
意圖供行使之用，而偽造、變造公債票、公司股票或其他有價證
券者，處3 年以上10年以下有期徒刑，得併科3 千元以下罰金。
行使偽造、變造之公債票、公司股票或其他有價證券，或意圖供
行使之用，而收集或交付於人者，處1 年以上7 年以下有期徒刑
，得併科3 千元以下罰金。
中華民國刑法第210條
（偽造變造私文書罪）
偽造、變造私文書，足以生損害於公眾或他人者，處5 年以下有
期徒刑。
中華民國刑法第212條
（偽造變造特種文書罪）
偽造、變造護照、旅券、免許證、特許證及關於品行、能力服務
或其他相類之證書、介紹書，足以生損害於公眾或他人者，處 1
年以下有期徒刑、拘役或3 百元以下罰金。
中華民國刑法第216條
（行使偽造變造或登載不實之文書罪）
行使第210 條至第215 條之文書者，依偽造、變造文書或登載不
實事項或使登載不實事項之規定處斷。
中華民國刑法第339條
（普通詐欺罪）
意圖為自己或第三人不法之所有，以詐術使人將本人或第三人之
物交付者，處5 年以下有期徒刑、拘役或科或併科1 千元以下罰
金。
以前項方法得財產上不法之利益或使第三人得之者，亦同。
前二項之未遂犯罰之。
附表
┌──┬────────────┬──────┬──────┐
│編號│文書名稱                │署名數量    │印文數量    │
├──┼────────────┼──────┼──────┤
│1   │合作金庫古亭分行存款印鑑│1枚         │2枚         │
│    │卡                      │            │            │
├──┼────────────┼──────┼──────┤
│2   │合作金庫古亭分行信用卡申│2枚         │2枚         │
│    │請書                    │            │            │
├──┼────────────┼──────┼──────┤
│3   │不動產買賣契約書        │1枚         │5枚         │
├──┼────────────┼──────┼──────┤
│4   │個人資料表              │1枚         │0           │
├──┼────────────┼──────┼──────┤
│5   │銀行法第二十五條「同一關│1枚         │0           │
│    │係人」資料表            │            │            │
├──┼────────────┼──────┼──────┤
│6   │中國農民銀行存款印鑑卡  │2枚         │1枚         │
├──┼────────────┼──────┼──────┤
│7   │中國農民銀行開戶申請書  │2枚         │1枚         │
├──┼────────────┼──────┼──────┤
│8   │中國農民銀行個人購屋貸款│3枚         │5枚         │
│    │契約                    │            │            │
├──┼────────────┼──────┼──────┤
│9   │中國農民銀行切結書      │1枚         │1枚         │
├──┼────────────┼──────┼──────┤
│10  │中國農民銀行房屋貸款申請│1枚         │1枚         │
│    │暨審核綜合表            │            │            │
├──┼────────────┼──────┼──────┤
│11  │中國農民銀行撥貸申請書（│0           │2枚         │
│    │2紙）                   │            │            │
├──┼────────────┼──────┼──────┤
│12  │中國農民銀行延期緩款申請│0           │1枚         │
│    │書                      │            │            │
├──┼────────────┼──────┼──────┤
│13  │中國農民銀行個人房屋貸款│0           │1枚         │
│    │契約增補條款約定書      │            │            │
├──┼────────────┼──────┼──────┤
│14  │復華銀行開戶申請書      │2枚         │3枚         │
├──┼────────────┼──────┼──────┤
│15  │復華銀行房屋貸款申請書  │1枚         │1枚         │
├──┼────────────┼──────┼──────┤
│16  │房屋租賃契約書          │2枚         │7枚         │
├──┼────────────┼──────┼──────┤
│17  │不動產買賣契約書        │2枚         │9枚         │
└──┴────────────┴──────┴──────┘


司法院資訊處製作；財團法人民間司法改革基金會備份。
